臺灣高等法院高雄分院刑事判決　　　　93年度上訴字第1256號
上　訴　人
即　被　告　丙○○
上列上訴人因常業詐欺等案件，不服臺灣高雄地方法院93年度易
字第825 號中華民國93年10月29日第一審判決（起訴案號：臺灣
高雄地方法院檢察署93年度偵字第6032、6520號），提起上訴，
本院判決如下：
     主  文
上訴駁回。
     事  實
一、丙○○曾於民國（下同）82年、83年間因販賣及吸食安非他
    命違反麻醉藥品管理條例案件，分別經臺灣臺北地方法院以
    83年度訴字第415 號刑事判決判處有期徒刑5 年6 月、5 月
    ，應執行有期徒刑5 年8 月確定；於83年間因妨害自由案，
    經臺灣板橋地方法院以83年度訴字第2278號刑事判決判處有
    期徒刑1 年，經上訴由臺灣高等法院駁回上訴確定，兩案定
    應執行刑為有期徒刑6 年6 月，於87年6 月1 日經縮短刑期
    假釋出監並付保護管束，復於假釋保護管束期間，於88年間
    因違反毒品危害防制條例案件，經臺灣臺中地方法院以88年
    度易字第2454號刑事判決判處有期徒刑8 月，經上訴至臺灣
    高等法院臺中分院以89年度上易字第69號駁回上訴確定，並
    經撤銷假釋，應執行殘刑有期徒刑2 年3 月11日，而接續執
    行，於92年6 月30日縮短刑期執行完畢。其因經濟狀況不佳
    ，於92年11月19日，看見自由時報分類廣告欄內，由真實姓
    名、年籍均不詳之成年人刊載之借款廣告，雖預見提供自己
    郵局帳戶存摺、提款卡及密碼，供真實姓名、年籍均不詳之
    成年男子（以下稱不詳男子）使用，可能遭利用於掩飾或隱
    匿該不詳之男子犯常業詐欺罪所得財物，竟仍基於幫助該不
    詳之男子實施常業詐欺及為該不詳男子掩飾常業詐欺犯罪所
    得財物亦不違背其本意之不確定故意，以電話聯絡該不詳男
    子後，於翌日即20日下午1 時30分，在位於高雄縣鳳山市○○路保羅飯店對面之超商處，將其前於同年8 月12日至位於
    鳳山市○○路166 號中華郵政股份有限公司鎮北郵局（下稱
    鎮北郵局）申辦之局號0000000 號、帳號0000000 號帳戶存
    摺、提款卡及密碼，以新臺幣（下同）2500元之代價，出售
    予不詳男子後，該男子即提供予自稱甲○○之友人「小慧」
    （以下簡稱假「小慧」、自稱乙○○之友人「芳甄」（以下
    簡稱假「芳甄」）及自稱丁○○之友人「陳妙蓮」（以下簡
    稱假「陳妙蓮」等真實姓名、年籍均不詳之成年女子（以下
    簡稱不詳女子）組成之詐財集團使用。嗣該等不詳女子即以
    反覆同種類詐欺行為之犯意，利用丙○○所提供之前開鎮北
    郵局帳戶，分別(一)於92年11月24日下午2 時30分由假「小慧
    」以電話佯稱為甲○○之友人「小慧」，因生病需要借款1
    萬元，請匯款至其指定之前揭丙○○郵局帳戶供其提領之方
    式，誘使不知有詐之甲○○因而陷於錯誤，於同日下午3時
    19分，至臺北市○○區○○路臺北松江郵局，依該假「小慧
    」不詳之女子指示匯出1 萬元至丙○○前揭鎮北郵局帳戶；
    (二)於92年11月25日上午10時，由假「芳甄」以電話佯稱為乙○○友人「芳甄」，因友人開刀極需借取醫藥費2 萬元，請
    以自動提款機轉匯至其指定之丙○○前揭帳戶供其提領之方
    式，誘使不知有詐之乙○○因而陷於錯誤，於同日下午5 時
    56分，至位於臺北市○○路275 號ＳＥＶＥＮ—ＥＬＥＶＥ
    Ｎ超商內之中國信託商業銀行自動提款機，依該假「芳甄」
    之不詳女子指示匯出2 萬元至丙○○前揭鎮北郵局帳戶；(三)
    於92年11月25日中午12時45分，由假「陳妙蓮」以電話佯稱
    為丁○○友人「陳妙蓮」，因需資金二萬元週轉，請以自動
    提款機轉匯至其指定之丙○○前揭帳戶供其提領之方式，誘
    使不知有詐之丁○○因而陷於錯誤，於同日下午1 時1 分，
    至位於臺北市○○○路國泰世華銀行自動提款機，依該自稱
    丁○○友人假「陳妙蓮」之不詳女子指示匯出2 萬元至丙○○前揭鎮北郵局帳戶，嗣由該自稱甲○○之友人假「小慧」
    、自稱乙○○之友人假「芳甄」及自稱丁○○之友人假「陳
    妙蓮」等不詳女子至自動提款機領取詐得之款項，獲取不法
    利益，惟甲○○、乙○○、丁○○於匯款後，分別向其友人
    陳曉慧、胡芳甄、陳妙蓮查證後，始知受騙。
二、案經被害人甲○○訴由高雄縣警察局報請臺灣高雄地方法院
    檢察署檢察官偵查起訴。
     理  由
一、訊據上訴人即被告丙○○固不否認有於上開時地將前揭存摺
    、提款卡及密碼交予不詳男子之情事，惟矢口否認有何幫助
    常業詐欺及為人洗錢之犯行，辯稱：伊因缺錢依報登廣告與
    不詳男子連絡借款2,500 元，該不詳男子即要伊提供前揭存
    摺、提款卡及密碼等作為抵押，伊將存摺等交予不詳男子後
    ，尚未拿到錢，即已找不到該男子，伊不知道遭人利用郵局
    帳戶詐財，伊亦係被害人云云。經查：
  (一)被告向鎮北郵局申請且領取系爭帳戶存摺、提款卡及密碼之
    事實，有鳳山郵局93年7 月26日鳳營字第93506030020 號函
    1 紙在卷可查；而被告於警訊時已坦認將上開存摺、提款卡
    及密碼等賣給一不詳男子（見警卷第3 頁），嗣於原審及本
    院審理時雖翻稱係供作向不詳男子借錢2,500 元之抵押物等
    語。然衡諸一般情形，借款擔保物品本身需有一定之社會交
    易價值，否則即喪失擔保之作用，而任何人均可辦理郵局帳
    戶存摺使用，如無正當理由，實無於借款予他人時，要求以
    他人郵局存摺、提款卡、密碼為擔保借款抵押之理；況被告
    交付予不詳男子時，上揭郵局存摺內僅有39元，並無其他鉅
    額現金等情，業經被告於原審審理中陳明，並有客戶交易清
    單1 紙附卷可參，是被告前揭郵局帳戶存摺、提款卡、密碼
    既無相當財產價值，則借款人要求被告提供前揭郵局帳戶為
    借款擔保，顯與常情不符；且被告既已交付前揭郵局帳戶存
    摺、提款卡、密碼，則該不詳男子亦應已將被告出售帳戶之
    價金同時交予被告收受，否則被告若未取得出售價金，竟任
    由該不詳男子取走前揭郵局帳戶存摺、提款卡、密碼，未加
    以催討，亦均與常情有違。況如係借錢，即應有利息、借錢
    限期之約定，被告始終未供述有何利息、借錢期限之約定。
    又所謂以存摺抵押之情，又與地下錢莊貸予金錢時，每要求
    借款人提供
    揭所辯，顯與一般社會事理常情未符，應係臨訟卸責之詞不
    足採信，故被告應係將系爭郵局帳戶存摺、提款卡、密碼出
    售予該不詳男子且已收受出售帳戶價金2,500 元，足堪認定
    。
  (二)被害人甲○○、乙○○、丁○○係分別被假「小慧」、假「
    芳甄」、假「陳妙蓮」等不詳女子施用詐術後，各依指示匯
    款1 萬元、2 萬元、2 萬元至被告在鎮北郵局開立之帳戶等
    情，業經上揭被害人等分別於警訊中指述甚詳，並有郵政國
    內匯款執據、國泰世華銀行客戶交易明細表、中國信託銀行
    客戶交易明細表影本各1 紙、鎮北郵局93年1 月17日客戶歷
    史交易清單、鳳山郵局93年7 月26日鳳營字第93506030020
    號函檢附客戶基本查詢資料及查詢金融卡及變更資料各1 紙
    附卷可稽。
  (三)自政府開放金融業申請設立後，金融機構大量增加，一般人
    申請存款帳戶極為容易且便利。是以除非活期存款帳戶使用
    人欲將帳戶充作犯罪之用，否則一般人正常使用以自己名義
    申辦之存款帳戶即可，並無使用他人帳戶之必要。況近來新
    聞媒體，對於不肖犯罪集團常大量收購或使用他人存款帳戶
    後，再持以供作犯罪使用，藉此逃避檢警查緝之情事，亦多
    所報導；又一般人亦均有妥為保管及防止他人任意使用存摺
    、提款卡及密碼之認識，縱特殊情況偶需交付他人使用，亦
    必深入瞭解用途及合理性，始予提供，且該等專有物品如落
    入不明人士手中，而未加以闡明正常用途，極易被利用為與
    財產有關之犯罪工具，此為吾人依一般生活認知所易於體察
    之常識，而對於非有正當理由，竟徵求他人提供帳戶者，客
    觀上可預見其目的，係供為某筆資金之存入，後再行領出之
    用，且該筆資金之存入及提領過程係有意隱瞞其流程及行為
    人身分曝光之用意，一般人本於一般認知能力均易於瞭解，
    況被告於原審審理中自承學歷為高中畢業，擔任大樓管理員
    ，且申請郵局帳戶使用，是被告係為具有相當社會經驗及識
    別能力之人，則被告就該郵局存款帳戶之申請使用細節，不
    可能諉為不知，且可預見郵局帳戶存摺、提款卡、密碼提供
    他人使用將幫助他人實施犯罪，仍將其郵局帳戶存摺、提款
    卡、密碼交付該真實姓名、年籍均不詳之成年男子使用，顯
    預見縱有人以其郵局帳戶實施犯罪及以該帳戶掩飾重大犯罪
    所得財物，避免遭查獲等情，亦不違背其本意。又利用人頭
    帳戶犯罪之態樣雖有擄車勒贖之竊盜、恐嚇取財或擄人勒贖
    、強盜、詐欺等多種，不一而足，非僅詐欺一途，但以假冒
    退稅、中獎、親人被擄需款贖回，或假冒親朋車禍受傷、
    生病住院，亟需用款，誘使被害人將款項入人頭帳戶之情
    形居多，報章雜誌、廣播電視等媒體屢有刊登報導，被告既
    係有相當社會經驗之人，自應知不詳男子購買存摺等物之用
    途，最低限度應係欲供詐欺犯罪之用至明。
  (四)另按刑法上所謂「常業」，指反覆以同種類行為為目的之社
    會活動之職業性犯罪而言，至於犯罪所得之多寡，是否恃此
    犯罪為唯一之謀生職業，則非所問，最高法院著有85年台上
    字第510 號判例及89年台上字第2916號判決，可資參照。該
    不詳男子與假「小慧」、假「芳甄」、假「陳妙蓮」等不詳
    、同年月25日上午10時、同年月25日中午12時45分，以電話
    連續詐騙他人，顯有使不特定民眾受騙之故意，足見其等係
    以反覆同種類之行為為目的之社會活動，則自此一詐欺方法
    獲取犯罪所得之情觀之，該等不詳男子及不詳女子等人，係
    意圖為自己不法之所有，以詐術使人將本人之物交付為常業
    無疑，其等從事詐欺之不法行為，自係恃之為生，應係犯常
    業詐欺罪。
  (五)綜上所述，被告出售鎮北郵局帳戶予該不詳男子等人，幫助
    彼等遂行常業詐欺犯罪，又為彼等掩飾該重大犯罪所得財物
    等犯行，事證至為明確，被告事後辯稱提供系爭郵局存摺、
    提款卡、密碼以為借款抵押擔保，且未拿到借款等語，要係
    卸責之詞，不足採信，被告罪證已甚明確，犯行堪予認定。
二、按洗錢防制法第2 條規定本法所稱洗錢，係指下列行為：一
    掩飾或隱匿因自己重大犯罪所得財物或財產上利益者。二掩
    飾、收受、搬運、寄藏、故買或牙保他人因重大犯罪所得財
    物或財產上利益者。而該法所稱因犯罪所得財物或財產上利
    益，係指(一)因犯罪直接取得之財物或財產上利益；(二)因犯罪
    取得之報酬等，洗錢防制法第4 條第1 、2 款分別定有明文
    。另按刑法第340 條之罪，屬洗錢防制法所稱重大犯罪，洗
    錢防制法第3 條第1 項第5 款亦有規定。則被告基於不確定
    故意提供前開帳戶存摺、提款卡及密碼供前開真實姓名、年
    菊詐騙金錢後，再提出之行為，堪認係前開所稱掩飾或隱匿
    因他人重大犯罪所得財物或財產上利益之行為，是被告前開
    行為，自與洗錢防制法第9 條第2 項之洗錢罪該當。
三、前揭不詳成年男子及假「小慧」、假「芳甄」、假「陳妙蓮
    」等不詳女子組成詐騙集團，基於為自己不法所有之犯意，
    施用詐術，使告訴人甲○○、被害人乙○○、丁○○陷於錯
    誤，而將本人之財物交付為常業，其等所為係犯刑法第340
    條之常業詐欺取財罪。被告既預見交付前揭郵局帳戶存摺、
    提款卡、密碼予該不詳男子後，可能供為常業詐欺犯罪被害
    人匯款之用，並作為掩飾或隱匿假「小慧」、假「芳甄」及
    假「陳妙蓮」等不詳女子犯罪所得款項之用，而該不詳男子
    嗣後將被告前揭郵局帳戶存摺、提款卡、密碼交由前開不詳
    ，並藉該帳戶掩飾犯罪所得款項，又不違背被告本意，是核
    被告所為，係犯刑法第340 條之幫助常業詐欺罪及洗錢防制
    法第2 條第1 款之掩飾或隱匿因他人重大犯罪（常業詐欺罪
    ）所得財物之洗錢罪，而依同法第9 條第2 項處罰。又檢察
    官起訴之事實，係以刑法第30條第1 項、第339 條第1 項之
    規定起訴，惟經公訴人已於原審審理時變更為洗錢防制法第
    9 條第2 項洗錢罪與幫助前開詐欺集團成員等犯刑法第340
    條之常業詐欺罪，自無庸變更法條，附此敘明。
四、按刑法關於正犯、從犯之區別，係以其主觀之犯意及客觀之
    犯行為標準，凡以自己犯罪之意思而參與犯罪，無論其所參
    與者是否犯罪構成要件之行為，皆為正犯，其以幫助他人犯
    罪之意思而參與犯罪，其所參與者，苟係犯罪構成要件之行
    為，亦為正犯，必以幫助他人犯罪之意思而參與犯罪，其所
    參與者又為犯罪構成要件以外之行為，始為從犯（最高法院
    25年上字第2253號判例要旨參照）。本案被告顯係以幫助他
    人為常業詐欺犯行之意思，其所參與者僅係提供前開存摺、
    提款卡及密碼等資料，亦即參與常業詐欺犯罪構成要件以外
    之行為，依前開說明，應為常業詐欺之幫助犯。至被告提供
    帳戶供掩飾或隱匿他人重大犯罪所得財物或財產上利益之洗
    錢行為，因係從事犯罪構成要件之行為，自屬正犯。另按一
    行為而觸犯數罪名，或犯一罪而其方法或結果之行為犯他罪
    名者，從一重處斷，為刑法第55條所明定。是以一行為而觸
    犯構成要件相同或不同之數罪名者，為刑法第55條前段之想
    像競合犯，如係數行為，其中目的行為犯一罪而其方法或結
    果行為犯他罪名者，則為同條後段之牽連犯（最高法院91年
    度臺上字第2545號判決要旨參照）。被告上揭所為係以一行
    為而觸犯洗錢防制法第9 條第2 項洗錢罪與幫助前開詐欺集
    團成員等犯刑法第340 條之常業詐欺罪二罪間，應依刑法第
    55條前段之想像競合犯規定，從較重之幫助常業詐欺罪處斷
    。另查被告有如事實欄所述之前科及執行情形，此有台灣高
    等法院被告全國前案紀錄表在卷可查，其於5 年內再犯有期
    徒刑以上之本罪，應依刑法第47條以累犯論處，加重其刑。
    又被告係幫助他人犯罪，爰依刑法第30條第2 項規定減輕其
    刑，並先加後減之。
五、原審因而適用洗錢防制法第9 條第2 項、第12條第1 項、刑
    法第11條、第30條第2 項、第340 條、第55條，罰金罰鍰提
    高標準條例第1 條前段（贅引），審酌被告明知目前社會上
    以各種方法詐財之惡質歪風猖獗，令人防不勝防，復加以詐
    財者多借用人頭帳戶致警方追緝困難，詐欺事件層出不窮，
    手法日益翻新，竟甘願淪為提供自己之金融帳戶，以供他人
    逃避犯罪之查緝，嚴重破壞社會治安及有礙金融交易秩序，
    助長犯罪歪風，並增加追緝犯罪之困難，幫助詐欺所得財物
    合計5 萬元，造成上揭告訴人、被害人等人損失不貲，惟被
    告僅一時貪圖小利而誤觸法網等一切情狀，量處被告有期徒
    刑1 年，另以被告出售上開系爭帳戶存摺、提款卡及密碼所
    得之2,500 元係犯洗錢罪所得之財物，依洗錢防制法第12條
    第1 項規定宣告沒收之，如全部或一部不能沒收時，以其財
    產抵償之；至被告雖因提供上開存摺、提款卡及密碼，為人
    洗錢，致告訴人甲○○、被害人乙○○、丁○○合計匯款5
    萬元，然被告本人並未取得他人重大犯罪（常業詐欺罪）之
    財物，業據被告供述甚明，且亦無其他積極證據認定係被告
    所得財物，應為被告有利之認定，明不另依洗錢防制法第
    12條第1 項規定，宣告發還、沒收之；至被告交付予該不詳
    犯罪所用之物，然既已交付該不詳男子使用，顯已移轉其所
    有權予不詳男子，而非被告所有，且均非違禁物，亦別無證
    據足資證明係屬應沒收之物，況查所謂幫助犯係指就他人之
    犯罪加以助力，使其易於實施之積極的或消極的行為而言。
    其犯罪態樣與實施犯罪之正犯有異，其所處罰者，乃其提供
    助力之行為本身，而非正犯實施犯罪之行為。因此幫助犯不
    適用責任共同之原則，對正犯所有供犯罪所用或因犯罪所得
    之物，勿庸併為沒收之宣告（最高法院88年度臺上字第6234
    號判決參照），是該鎮北郵局之存摺（提款卡及密碼）雖係
    該不詳男子及假「小慧」、假「芳甄」、假「陳妙蓮」等不
    詳女子組成之詐欺集團所供犯罪所用之物，對於幫助犯之被
    告自無庸宣告沒收，原審基上理由，亦明不為宣告沒收，
    其認事用法皆無不合，被告上訴否認犯罪，非有理由，應予
    駁回。
據上論斷，應依刑事訴訟法第368條，判決如主文。
本案經檢察官朱文彬到庭執行職務。
中　　華　　民　　國　　94　　年　　1 　　月　　18　　日
                  刑事第四庭    審判長法　官  蕭權閔
                                      法　官  李嘉興
                                      法　官  陳吉雄
以上正本證明與原本無異。
如不服本判決應於收受本判決後10日內向本院提出上訴書狀，其
未述上訴理由者，並得於提起上訴後10日內向本院補提理由書
狀（均須按他造當事人之人數附繕本)「 切勿逕送上級法院」。
中　　華　　民　　國　　94　　年　　1 　　月　　19　　日
                    　　　            書記官  梁美姿
附錄本判決論罪科刑法條：
洗錢防制法第9條第2項
犯第2 條第2 款之罪者，處7 年以下有期徒刑，得併科新臺幣5
百萬元以下罰金。
刑法第340條
以犯第339 條之罪為常業者，處1 年以上7 年以下有期徒刑，得
併科5萬元以下罰金。
                                                 Ａ
